【裁判字號】    96,上易,816
【裁判日期】    970603
【裁判案由】    確認債權不存在
【裁判全文】
臺灣高等法院民事判決                 96年度上易字第816號
上  訴  人  萬泰商業銀行股份有限公司
法定代理人  丙○○
訴訟代理人  丁○○
            乙○○
被上訴人    甲○○
訴訟代理人  簡維能律師
            陳美華律師
            吳憲昌律師
上列當事人間請求確認債權不存在事件，上訴人對於中華民國96
年8月24日臺灣臺北地方法院95年度訴字第11836號第一審判決提
起上訴，本院於97年5月20日言詞辯論終結，判決如下：
    主      文
上訴駁回。
第二審訴訟費用由上訴人負擔。
    事實及理由
一、上訴人之法定代理人原為「胡建助」，嗣於本院審理中變更
    為「丙○○」，並具狀聲明承受訴訟（見本院卷第170頁）
    ，核與民事訴訟法第170條、第175條規定相符，應予准許，
    合先陳明。
二、被上訴人起訴主張：伊並未向原審共同被告臺東區中小企業
    銀行股份有限公司（下稱台東銀行）、中華商業銀行股份有
    限公司（下稱中華商業銀行）、中國信託商業銀行股份有限
    公司（下稱中國信託銀行）、聯邦商業銀行股份有限公司（
    下稱聯邦銀行）、及上訴人申辦信用貸款、現金卡、信用卡
    ，而伊於民國（下同）95年7月竟陸續收到前開各銀行及上
    訴人之繳款通知書，致伊私法上地位受有被侵害之急迫危險
    ，爰依民事訴訟法第247條第1項規定，求為判決確認(一)台東
    銀行信用貸款新台幣（下同）18萬3459元債權；(二)中華商業
    銀行信用貸款43萬9951元債權；(三)中國信託銀行現金卡1萬
    1122元債權；(四)聯邦銀行信用卡消費金額1萬9062元及現金
    卡借款4萬0795元債權；(五)上訴人信用貸款28萬4831元債權
    ；均對伊不存在（原審為被上訴人全部勝訴之判決，原審共
    同被告，僅上訴人1人聲明不服，提起上訴）。並於本院答
    辯聲明：上訴駁回。
二、上訴人則以：被上訴人於92年2月6日與伊簽訂小額循環信用
    貸款契約（下稱系爭貸款契約），並持伊所核發之GEORGE &
    MARY卡（卡號：000000000000號，下稱現金卡），自翌日即
    92年2月7日起至95年8月15日止，期間曾數次向伊預借現金
    ，並以金融機構自動櫃員機轉帳還款，足見該現金卡應為被
    上訴人所申請等語，資為抗辯。並於本院上訴聲明：(一)原判
    決不利於上訴人部分廢棄。(二)上開廢棄部分，被上訴人在第
    一審之訴駁回。
三、本院應審究者為兩造間有無系爭貸款契約關係存在？
(一)、按當事人主張有利於己之事實者，就其事實有舉證之責任，
    民事訴訟法第277條前段定有明文。次按，確認法律關係不
    成立之訴，原告如僅否認被告於訴訟前所主張法律關係成立
    原因之事實，以求法律關係不成立之確認，應由被告就法律
    關係成立原因之事實，負舉證之責（最高法院著有20年上字
    第709號及42年台上字第170號判例意旨參照）。準此，本件
    被上訴人起訴主張其並未與上訴人簽訂系爭貸款契約，亦未
    領取現金卡預借現金，則上訴人自應就系爭貸款契約係被上
    訴人與其簽訂，與其領用現金卡預借現金乙事，負舉證之責
    。
(二)、上訴人抗辯：被上訴人與伊簽訂系爭貸款契約，並領用系爭
    現金卡向伊預借現金，目前尚積欠伊債權28萬4831元云云，
    固據提出系爭貸款契約、領用申請書暨卡約定書、跨行轉帳
    紀錄、債權計算書為證（見原審卷第40至43頁、第114頁）
    。惟查：
    1.系爭貸款契約、領用申請書暨卡約定書內關於「甲○○」
      之簽名字跡，與被上訴人自陳「甲○○」簽名為真正之信
      用卡簽名、台北縣政府暫雇人員契約書、及其當庭書寫之
      「甲○○」簽名筆跡（下稱被上訴人親自簽名筆跡證物）
      ，經送法務部調查局鑑定結果，認二者之簽名筆劃特徵不
      同（即非屬同一人簽名字跡）乙節，有卷附該局96年7月9
      日調科貳字第09600268610號鑑定通知書可稽（見原審卷
      第126頁），足見被上訴人並未與上訴人簽訂系爭貸款契
      約，亦未領用前開現金卡甚明。
    2.又觀諸前開跨行轉帳紀錄固有還款紀錄，但承前所述，系
      爭貸款契約既非被上訴人所簽訂，其亦未領取前開現金卡
      ，則其自無可能持現金卡向上訴人預借現金，自難憑跨行
      轉帳紀錄有還款紀錄，即可謂係被上訴人領取該現金卡使
      用之證明。況本院依上訴人聲請調閱前開跨行轉帳之帳號
      即永豐商業銀行股份有限公司積穗分行000000000000000
      號、000000000000000號開戶資料內，關於「甲○○」簽
      名字跡（見本院卷第39至41頁、第48至51頁），與前揭被
      上訴人親自簽名筆跡證物，再送法務部調查局鑑定結果，
      亦認二者筆跡筆劃特徵不同（即非屬同一人簽名字跡），
      有卷附該局97年3月21日調科貳字第09700096540號鑑定書
      可參（見本院卷第116頁），可見前開跨行轉帳之帳號並
      非被上訴人所申請。故上訴人以跨行轉帳紀錄有還款紀錄
      為由，抗辯系爭貸款契約係被上訴人所簽訂，並領取前開
      現金卡使用云云，要無可採。
(三)、綜上，被上訴人既未與上訴人簽訂系爭貸款契約，亦未領取
    系爭現金卡使用，則上訴人抗辯兩造間有系爭貸款契約關係
    存在，被上訴人並持現金卡向其預借現金，積欠其債權28萬
    4831元云云，即無可取。
四、從而，被上訴人依民事訴訟法第247條第1項規定，訴請確認
    上訴人對其信用貸款28萬4831元債權不存在，為有理由，應
    予准許。是則原審判決確認上訴人對被上訴人之前開債權不
    存在，於法並無違誤。上訴意旨仍執前詞指摘原判決不當，
    求予廢棄改判，為無理由，應予駁回。
五、本件事證已臻明確，兩造其餘攻擊或防禦方法，經本院審酌
    後認均與本件之結論無涉，茲不再一一論列，併予敘明。
六、據上論結，本件上訴為無理由，依民事訴訟法第449條第1項
    、第78條，判決如主文。
中    華    民    國    97    年    6     月    3    日
                    民事第十三庭
                        審判長法  官  黃嘉烈
                              法  官  高鳳仙
                              法  官  楊絮雲
正本係照原本作成。
不得上訴。
中    華    民    國    97    年    6     月    4     日
                              書記官  鄭淑昀


司法院資訊處製作；財團法人民間司法改革基金會備份。
